【裁判字號】    95,訴,319
【裁判日期】    950920
【裁判案由】    詐欺等
【裁判全文】
臺灣臺北地方法院刑事判決        九十五年度訴字第三一九號
公  訴  人  臺灣臺北地方法院檢察署檢察官
被      告  甲○○
上列被告因詐欺案件，經檢察官聲請以簡易判決處刑（九十五年
度偵緝字第三○○號），嗣經本院受理後（九十五年度簡字第六
○一號），認為不宜以簡易判決處刑，而改以通常程序審理，本
院判決如下：
    主  文
甲○○幫助意圖為自己不法之所有，以詐術使人將本人之物交付
，累犯，處有期徒刑陸月，如易科罰金，以銀元佰元即新臺幣
玖佰元折算壹日。
    事  實
一、甲○○前於民國八十九年間因偽造文書等案件，經本院以八
    十九年度簡字第六一號刑事簡易判決判處有期徒刑六月，緩
    刑二年確定，復於九十年間因偽造文書等案件，經本院以九
    十年度簡字第二二二一號刑事簡易判決判處有期徒刑八月確
    定，前案緩刑因而撤銷，二案接續執行，於九十二年四月二
    十二日假釋出監，至九十二年六月二十八日假釋期滿，未經
    撤銷假釋，以已執行論，仍不知悔改，於九十三年十一月間
    ，見報紙分類廣告欄內刊登收購銀行帳戶之廣告，即撥打該
    廣告上之電話與真實姓名年籍不詳綽號「小陳」之成年男子
    聯絡，並預見提供己有金融機構帳戶之存摺、提款卡及密碼
    ，有遭他人利用作為詐騙工具之可能，竟仍不違其本意，而
    基於幫助詐欺之犯意，於九十三年十一月十九日，前往址設
    臺北市大同區○○○路○段三十號遠東國際商業銀行重慶分
    行，開設帳號00000000000000號活期儲蓄存
    款帳戶，旋即於翌日某時許，在其臺北市○○區○○街二段
    六十九號四樓住處樓下，將該帳戶之存摺、提款卡及密碼交
    付「小陳」使用，「小陳」收受前開存摺、提款卡及密碼後
    ，基於為自己不法所有之意圖，於九十三年十二月七日下午
    一時三十分許（檢察官聲請簡易判決處刑書誤繕為下午二時
    許），撥打電話向乙○○佯稱其女因為人作保積欠債務，如
    不立即匯款，將對其女不利，致乙○○陷於錯誤，唯恐其女
    遭到不測，而於同日下午二時三十分許，在臺北縣新莊市○
    ○路七之一號新莊市農會信用部瓊林分部匯款新臺幣（下同
    ）五萬元至甲○○所提供之前開遠東國際商業銀行帳戶內，
    嗣乙○○撥打電話向其女求證，始知受騙，報警循線查悉上
    情。
二、案經臺北市政府警察局大同分局報請臺灣士林地方法院檢察
    署呈請臺灣高等法院檢察署檢察長令轉臺灣臺北地方法院檢
    察署檢察官偵查聲請以簡易判決處刑。嗣本院受理後，認為
    不宜以簡易判決處刑，而改以通常程序審理。
    理  由
壹、證據能力方面：
    按被告以外之人於審判外之言詞或書面陳述，除法律有規定
    者外，不得作為證據，刑事訴訟法第一百五十九條第一項固
    定有明文；惟被告以外之人於審判外之陳述，雖不符刑事訴
    訟法第一百五十九條之一至第一百五十九條之四之規定，而
    經當事人於審判程序同意作為證據，法院審酌該言詞陳述作
    成時之情況，認為適當，亦得為證據，同法第一百五十九條
    之五第一項亦有明文。證人即被害人乙○○於警詢中之證述
    ，雖屬審判外之陳述，然被告甲○○於本院審理時對證人乙
    ○○警詢筆錄之證據能力並未爭執，本院審酌證人乙○○於
    警詢中之供述，係於案發之初立即製作，對案發情況之記憶
    當甚為清晰，不致發生一般傳聞證據中證人記憶瑕疵之風險
    ，且其證述情節與卷證相符，足認證人乙○○於警詢中之供
    述，適為本案之證據。
貳、實體方面：
一、經查：
  (一)訊據被告甲○○對於其於前揭時、地，親赴遠東國際商業銀
    行重慶分行開立前開帳戶，並將該帳戶之存摺、提款卡及密
    碼提供予真實姓名年籍不詳綽號「小陳」之成年男子使用一
    情坦承不諱（見本院九十五年度訴字第三一九號刑事卷第五
    十二頁反面、第一三四頁至第一三五頁），而被害人乙○○
    於九十三年十二月七日下午一時三十分許，接獲一陌生男子
    向其謊稱其女因為人作保積欠債務，如不立即匯款，將對其
    女不利，其一時心急，而於同日下午二時三十分許，在新莊
    市農會信用部瓊林分部匯款五萬元至被告前開遠東國際商業
    銀行帳戶等情，業據證人乙○○證述明確（見同上本院卷第
    二十四頁至第二十五頁），並有新莊市農會跨行匯款申請書
    （見同上本院卷第三十九頁）、遠東國際商業銀行九十四年
    五月二十六日（九四）遠銀慶字第三二號函檢附之帳號00
    000000000000號帳戶開戶資料及交易明細（見
    臺灣士林地方法院檢察署九十四年度偵字第二三七二號偵查
    卷第十四頁至第二十頁）在卷可稽。
  (二)被告固辯稱：伊不知「小陳」會利用伊帳戶詐騙他人云云。
    惟金融機構帳戶，事關存戶個人財產權益之保障，與存戶之
    存摺、提款卡及密碼結合，其專屬性、私密性更形提高，除
    非本人或與本人具密切之關係者，難認有何理由可自由流通
    使用該存褶、提款卡及密碼，一般人亦均有應妥為保管存褶
    、提款卡及密碼，以防被他人冒用之認識，縱有特殊情況偶
    有將存褶、提款卡及密碼交付他人之需，亦必深入瞭解其用
    途後再行提供使用，恆係吾人日常生活經驗與事理，且金融
    機構帳戶為個人理財工具，申請開設金融機構帳戶並無任何
    特殊之限制，一般民眾皆可以存入最低開戶金額之方式申請
    之，且一個人可以在不同之金融機構申請多數之存款帳戶使
    用，此乃眾所週知之事實，而時下以電話詐騙促使被害人以
    操作銀行自動付款機而詐取金錢之行為甚為猖獗，且廣為媒
    體報導，並經政府有關機關呼籲，則依一般人之社會生活經
    驗，苟不以自己名義申請開戶，卻向不特定人蒐集他人之帳
    戶供己使用，其目的極可能利用該帳戶供作非法詐財之用，
    應可預見，被告為智慮成熟之成年人，對於上情顯無法諉為
    不知，是其既可預見存褶、提款卡及密碼等有關個人財產、
    身分之物品，淪落他人手中，極可能被利用為與詐騙有關之
    犯罪工具，雖無使用其帳戶者必然持以詐騙他人之確信，仍
    願交付予來路不明之人使用，顯然對於收受者縱以該帳戶作
    為不法詐騙使用，予以容認，足見被告有幫助「小陳」利用
    其遠東國際商業銀行帳戶詐欺之不確定故意及行為至為明甚
    。
  (三)綜上所述，本案事證明確，被告幫助詐欺犯行，洵堪認定，
    應依法論科。
二、論罪科刑：
  (一)按刑法上之幫助犯，係對於犯罪與正犯有共同之認識，而以
    幫助之意思，對於正犯資以助力，而未參與實施犯罪之行為
    者而言（最高法院八十八年度臺上字第一二七○號判決參照
    ）。被告基於幫助之犯意，提供前揭遠東國際商業銀行帳戶
    之存摺、提款卡及密碼予真實姓名年籍不詳綽號「小陳」之
    成年男子，由「小陳」施用詐術使被害人乙○○陷於錯誤，
    而匯款至被告所提供之上揭遠東國際商業銀行帳戶，再經「
    小陳」以提款卡提領，並無證據證明被告有參與詐欺犯行之
    構成要件行為。核被告所為係犯行為時刑法第三百三十九條
    第一項之幫助詐欺取財罪。公訴意旨認被告係犯行為時刑法
    第二百四十條之幫助常業詐欺罪，惟蒞庭檢察官於本院審理
    時業已當庭變更起訴法條為刑法第三百三十九條第一項之幫
    助詐欺罪（見同上本院卷第一三三頁），本院復當庭告知被
    告變更後之罪名，以利被告行使訴訟防禦權，本院即無庸變
    更起訴法條，併此敘明。被告前於八十九年間因偽造文書等
    案件，經本院以八十九年度簡字第六一號刑事簡易判決判處
    有期徒刑六月，緩刑二年確定，復於九十年間因偽造文書等
    案件，經本院以九十年度簡字第二二二一號刑事簡易判決判
    處有期徒刑八月確定，前案緩刑因而撤銷，二案接續執行，
    於九十二年四月二十二日假釋出監，至九十二年六月二十八
    日假釋期滿，未經撤銷假釋，以已執行論，有臺灣高等法院
    被告前案紀錄表在卷可按（見同上本院卷第一三七頁至第一
    四六頁），其前受有期徒刑執行完畢，於五年以內再犯本案
    有期徒刑以上之罪，為累犯，應依行為時刑法第四十七條規
    定加重其刑。又被告幫助「小陳」犯前開罪名，應依行為時
    刑法第三十條第二項規定，按正犯之刑減輕之，並依法先加
    後減。
  (二)被告行為後，刑法部分條文業於九十四年一月七日修正，同
    年二月二日公布，九十五年七月一日施行，修正後刑法第二
    條第一項規定：「行為後法律有變更者，適用行為時之法律
    ，但行為後之法律有利於行為人者，適用最有利於行為人之
    法律。」上開規定乃與刑法第一條罪刑法定主義契合，而貫
    徹法律禁止溯及既往原則，係規範行為後法律變更所生新舊
    法律比較適用之準據法，是刑法第二條本身雖經修正，但刑
    法第二條既屬適用法律之準據法，本身尚無比較新舊法之問
    題，應一律適用裁判時即修正後刑法第二條規定以決定適用
    之刑罰法律，合先敘明。又以本次刑法修正之比較新舊法，
    應就罪刑有關之一切情形，綜其全部罪刑之結果而為比較（
    最高法院九十五年五月二十三日九十五年度第八次刑庭會議
    決議參照）。經查：
    1.修正後刑法第三十條規定：「幫助他人實行犯罪行為者，
      為幫助犯。雖他人不知幫助之情者，亦同。幫助犯之處罰
      ，得按正犯之刑減輕之。」與被告行為時即修正前刑法第
      三十條：「幫助他人犯罪者，為從犯。雖他人不知幫助之
      情者，亦同。從犯之處罰，得按正犯之刑減輕之。」之規
      定，法條文字上有所修正，揆諸本條之修正理由，係為符
      合學界通說即幫助犯應採共犯從屬性說之「限制從屬形式
      」之理論，且明示幫助犯之成立以被幫助者具備違法性為
      必要，而不論被幫助者是否具有有責性。至於幫助犯之處
      罰效果，係「得減輕其刑」，於修正前後則均無不同，是
      被告適用修正前刑法第三十條有關幫助犯之規定，自無不
      利。
    2.刑法第三百三十九條第一項之詐欺取財罪，法定刑為五年
      以下有期徒刑、拘役或科或併科一千元以下罰金，而修正
      後刑法施行法增訂第一條之一規定：「中華民國九十四年
      一月七日刑法修正施行後，刑法分則編所定罰金之貨幣單
      位為新臺幣。九十四年一月七日刑法修正時，刑法分則編
      未修正之條文定有罰金者，自九十四年一月七日刑法修正
      施行後，就其所定數額提高為三十倍。但七十二年六月二
      十六日至九十四年一月七日新增或修正之條文，就其所定
      數額提高為三倍」，另刑法第三十三條第五款修正為：「
      主刑之種類如下：五、罰金：新臺幣一千元以上，以百元
      計算之」，是依修正後之法律，刑法第三百三十九條第一
      項詐欺取財罪所得科處之罰金刑最高為新臺幣三萬元，最
      低為新臺幣一千元；然依被告行為時之刑罰法律，即罰金
      罰鍰提高標準條例第一條前段規定之提高倍數十倍及修正
      前刑法第三十三條第五款規定之罰金最低額一元計算，該
      罪之罰金刑最高為銀元一萬元，最低額為銀元一元，若換
      算為新臺幣，最高額雖與新法同為新臺幣三萬元，然最低
      額僅為新臺幣三元。因此，比較上述修正前、後之刑罰法
      律，自以被告行為時關於科處罰金刑之法律較有利於被告
      。
    3.修正後刑法第四十七條關於累犯之規定，增加犯罪行為人
      之再犯係出於「故意」者，始有累犯加重之適用，而被告
      再犯本案幫助詐欺取財罪，係出於故意，則無論依修正前
      或修正後之刑法第四十七條規定（修正後係刑法第四十七
      條第一項），均構成累犯，依修正後刑法第二條第一項前
      段之規定，應適用被告行為時即修正前刑法第四十七條之
      規定。
    4.關於易科罰金之折算標準，除刑法第四十一條第一項有所
      修正外，罰金罰鍰提高標準條例於九十五年四月二十八日
      修正，並自同年七月一日起生效施行。修正前刑法第四十
      一條第一項前段規定：「犯最重本刑為五年以下有期徒刑
      以下之刑之罪，而受六個月以下有期徒刑或拘役之宣告，
      因身體、教育、職業、家庭之關係或其他正當事由，執行
      顯有困難者，得以一元以上三元以下折算一日，易科罰金
      。」再依修正前罰金罰鍰提高標準條例第二條：「依刑法
      第四十一條易科罰金或第四十二條第二項易服勞役者，均
      就其原定數額提高為一百倍折算一日；法律所定罰金數額
      未依本條例提高倍數，或其處罰法條無罰金刑之規定者，
      亦同。」之規定，被告行為時之易科罰金折算標準，應以
      銀元一百元、二百元、三百元折算一日，經折算為新臺幣
      後，應以新臺幣三百元、六百元、九百元折算一日。惟修
      正後刑法第四十一條第一項前段規定修正為：「犯最重本
      刑為五年以下有期徒刑以下之罪，而受六個月以下有期徒
      刑或拘役之宣告者，得以新臺幣一千元、二千元或三千元
      折算一日，易科罰金。」另修正後罰金罰鍰提高標準條例
      則刪除原第二條之規定。是以比較新舊法結果，自以舊法
      所定之易科罰金折算標準有利於被告，故應適用修正前刑
      法第四十一條第一項前段、修正前罰金罰鍰提高標準條例
      第二條之規定，對被告較為有利。
    5.綜合上述各條文修正前、後之比較，自應適用被告行為時
      之法律，即修正前刑法之相關規定及罰金罰鍰提高標準條
      例第一條前段、修正前罰金罰鍰提高標準條例第二條之規
      定，予以論處。
  (三)爰審酌被告提供帳戶供他人犯罪使用，所為已影響社會正常
    經濟交易安全，增加被害人尋求救濟之困難，並使犯罪之追
    查趨於複雜，且迄未與被害人和解，及其經本院多次傳喚無
    故不到庭，於本院庭訊之初未能坦承犯行，臨訟編織飾詞圖
    卸，嗣見其犯行無從匿飾，始坦承犯罪，犯後態度難認為佳
    ，兼衡其犯罪之動機、目的、手段、生活狀況、智識程度等
    一切情狀，量處如主文所示之刑，並依修正前刑法第四十一
    條第一項前段之規定諭知易科罰金之折算標準。
三、公訴意旨雖認被告提供其所有前開遠東國際商業銀行帳戶予
    前開真實姓名年籍不詳綽號「小陳」之成年男子所屬之詐騙
    集團使用，除預見該詐欺集團將藉以遂行財產犯罪外，且可
    能供掩飾或隱匿他人重大犯罪所得財物，因認被告應係犯洗
    錢防制法第九條第二項之掩飾他人常業詐欺所得財物罪之幫
    助犯云云。惟按洗錢防制法之立法目的，在於防止特定重大
    犯罪之罪犯，將其不法所得之資金或財產，藉由金融機構帳
    戶往來或其他交易管道之洗錢行為，轉換為形式上來源合法
    之資金或財產，並因而得以切斷資金與初始犯罪行為之關聯
    性，進而隱匿犯罪行為或該資金不法來源之本質，使偵查機
    關無法藉由資金之流向追查特定重大犯罪之行為人。又依洗
    錢防制法第二條之規定，洗錢犯罪之成立必須以：(一)行為人
    掩飾、隱匿自己因重大犯罪所得財物或財產上利益，及(二)掩
    飾、收受、搬運、寄藏、故買或牙保他人因重大犯罪所得財
    物或財產上利益者，始足當之，而所謂「重大犯罪」必須限
    於該法第三條所明列之各項犯罪，且需有掩飾、隱匿、搬運
    、寄藏自己或他人重大犯罪所得財產或財產上利益之行為，
    而足以使犯罪偵查機關無從藉資金流向追查行為人，始能成
    立。若非先有犯罪所得或利益，再加以掩飾或隱匿，而係取
    得犯罪所得或利益之犯罪手段，或未合法化犯罪所得或利益
    之來源，而能一目了然來源之不法性，即非洗錢防制法所規
    範之對象。本案真實姓名年籍不詳綽號「小陳」之成年男子
    取得被告前揭遠東國際商業銀行帳戶後，詐騙被害人乙○○
    將金錢匯入該帳戶，本質上為其實施詐欺行為之犯罪手段，
    並非於取得財物後，另為掩飾、隱匿其詐欺所得之行為，亦
    非被告於該詐欺之行為人實施詐欺犯罪取得財物後，另由被
    告為之掩飾、隱匿，且偵查機關仍得藉由被害人將款項匯入
    被告上揭遠東國際商業銀行帳戶之事實，一目了然資金來源
    之不法性，並得以追查資金之流向，該不法所得資金與當初
    犯罪行為之關聯性並未被切斷，核與「掩飾」、「隱匿」之
    意義有所不合。況依卷內資料，並無其他證據證明「小陳」
    尚有使用被告前開遠東國際商業銀行帳戶詐騙他人匯入款項
    之其他詐欺犯行，亦無證據足以證明「小陳」有賴以維生之
    常業詐欺犯行，應僅能成立普通詐欺罪。被告所幫助之正犯
    所為既非所謂「重大犯罪」，自亦不能以幫助洗錢罪相繩，
    此部分本應為無罪之諭知，惟起訴書認此部分若構成犯罪，
    與前揭論罪科刑部分有想像競合犯之裁判上一罪關係，爰不
    另為無罪之諭知。
據上論斷，應依刑事訴訟法第四百五十二條、第二百九十九第一
項前段，刑法第二條第一項前段、修正前刑法第三十條第一項、
第二項、第三百三十九條第一項、第四十七條、第四十一條第一
項前段，罰金罰鍰提高標準條例第一條前段，修正前罰金罰鍰提
高標準條例第二條，現行法規所定貨幣單位折算新臺幣條例第二
條，判決如主文。
本案經檢察官戴文亮到庭執行職務
中    華    民    國  九十五  年    九    月   二十   日
                          臺灣臺北地方法院刑事第十四庭
                              審判長法  官  宋松璟
                                    法  官  劉煌基
                                    法  官  孫萍萍
上正本證明與原本無異。
如不服本判決，應於判決送達後十日內向本院提出上訴狀。
                                    書記官  張汝琪
中    華    民    國  九十五  年    九    月   二十   日
附錄本案論罪科刑法條全文：
刑法第三百三十九條
意圖為自己或第三人不法之所有，以詐術使人將本人或第三人之
物交付者，處五年以下有期徒刑、拘役或科或併科一千元以下罰
金。
以前項方法得財產上不法之利益或使第三人得之者，亦同。
前二項之未遂犯罰之。


司法院資訊處製作；財團法人民間司法改革基金會備份。
